臺灣臺北地方法院刑事判決
111年度易字第123號
公  訴  人  臺灣臺北地方檢察署檢察官
被      告  李金峰


上列被告詐欺案件，經檢察官提起公訴（110年度偵字第6300號
），本院判決如下：
    主  文
李金峰無罪。
    理  由
一、公訴意旨略以：被告李金峰曾於民國109年10月24日凌晨1 
    時55分許起，上網登入「背包客棧」網站會員帳號「joanna
    oscar」刊登留言探詢將人民幣兌換等值新臺幣；另於109年
    11月1日起，以即時通訊行動應用程式Line(使用暱稱joejoe
    joe)尋網路購物代辦業者黃柔綾替其行動支付工具支付寶帳
    戶代為儲值人民幣。因聞毅需人民幣儲值其支付寶帳戶以便
    上淘寶網站購物，於109年11月5日上網登入背包客棧發現上
    開訊息，雙方以Line(使用暱稱Freedom)持續洽談。被告於1
    09年11月7日中午12時19分許，聯繫不知情之黃柔綾替其代
    儲支付寶帳戶人民幣1萬元，得知需匯予新臺幣(下同)4萬3,
    450元，然其所申請之中國信託商業銀行帳號000-000000-00
    0000號帳戶(下稱中國信託帳戶)餘額為3萬3,473元不足支應
    ，竟意圖為自己不法之所有，向聞毅為下列行為：㈠於中午1
    2時27分許，以Line向聞毅佯稱要4萬2,958元兌換人民幣1萬
    元，使聞毅誤信為真，而於中午12時34分許，依指示匯款4
    萬2,958元至被告上開中國信託帳戶。㈡被告確認款項入帳後
    ，隨即於中午12時39分許聯繫黃柔綾（台北杭南郵局局號：
    000000-0、帳號：0000000 ），以4萬843元代為儲值寶人民
    幣9,400元，隨即自上開中國信託帳戶轉帳支付，並於中午1
    2時42分許，順利取得黃柔綾將人民幣如數轉入其指定王飛
    （huang000000000@qq.com）支付寶帳戶。㈢嗣聞毅於下午1
    時3分許，因支付寶收款方式，未達共識，而要求退款，被
    告則佯以10分鐘後得查帳確認，即趁機解除雙方Line好友關
    係，待聞毅發現失聯後，始察覺受騙，報警處理而循線查獲
    上情。因認被告涉犯刑法第339條第1項詐欺取財罪嫌。
二、按犯罪事實應依證據認定之，無證據不得認定犯罪事實；不
    能證明被告犯罪者，應諭知無罪之判決；刑事訴訟法第154
    條第2項、第301條第1項分別定有明文。又認定不利於被告
    之事實，須依積極證據，苟積極證據不足為不利於被告事實
    之認定時，即應為有利於被告之認定，更不必有何有利之證
    據；事實之認定，應憑證據，如未能發現相當之證據，或證
    據不足以證明，自不能以推測或擬制之方法，以為裁判基礎
    ；認定犯罪事實所憑之證據，雖不以直接證據為限，間接證
    據亦包括在內；然而無論直接或間接證據，其為訴訟上之證
    明，須於通常一般之人均不致有所懷疑，而得確信其為真實
    之程度者，始得據為有罪之認定（最高法院30年上字第816
    號、40年臺上字第86號、76年臺上字第4986號判例意旨參照
    ）。次按認定犯罪事實，係據以確定具體刑罰權之基礎，自
    須經嚴格之證明，故所憑之證據不僅應具有證據能力，且須
    經合法之調查程序，否則即不得作為有罪認定之依據。倘法
    院審理之結果，認為不能證明被告犯罪，而為無罪之諭知，
    即無刑事訴訟法第154 條第2 項所謂「應依證據認定」之犯
    罪事實之存在。因此，同法第308 條前段規定，無罪之判決
    書只須記載主文及理由，而其理由之論敘，僅須與卷存證據
    資料相符，且與經驗法則、論理法則無違即可，所使用之證
    據並不以具有證據能力者為限，即使不具證據能力之傳聞證
    據，亦非不得資為彈劾證據使用。故無罪之判決書，就傳聞
    證據是否例外具有證據能力，自無須於理由內論敘說明，合
    先敘明（最高法院100 年度台上字第2980號判決意旨可參）
    。
三、公訴意旨認被告涉有上開犯行，無非係以㈠告訴人聞毅於警
    、偵訊時所為指證。㈡證人黃柔綾於警詢時所為證述。㈢被告
    申辦中國信託帳戶開戶與交易明細資料。㈣中國信託商業銀
    行110年5月26日函覆被告名下帳戶於109年11月7日上網登入
    該行網路銀行歷程資料，為其主要論據。
四、訊據被告堅決否認其有詐欺犯行，辯稱：我「背包客棧」網
    站會員帳號是jetjoeart ，我是2017年8月28日開始使用該
    網站，帳號「joannaoscar」不是我。而我Line暱稱是「joe
    joejoe」。告訴人所稱freedom之人，我曾經於2017年時，
    因為有人民幣要換臺幣，當時他有跟我連絡，連絡完後就刪
    除了。案發當日是自稱freedom的男子表示要付大陸房租，
    請我幫他兌換匯款，所以我才去找換匯者黃柔綾報價後，跟
    freedom說匯率，之後他匯款到我上開帳戶，隨即我將款項
    匯款到換匯人黃柔綾郵局帳戶，換匯人黃柔綾告訴我，他已
    經匯到我指定的王飛支付寶帳戶，我再請王飛匯到freedom
    指定的中國工商銀行帳戶（帳號：0000000000000000000)，
    因為freedom留言後馬上刪除，我只能提供我請大陸的友人
    王飛有匯款到freedom指定的銀行，而告訴人聞毅的Line暱
    稱（miracle wen aka站群哥）是我在第一次偵查庭時，跟
    他加Line才知道，他是被第三方詐騙的等語。經查：
  ㈠證人即告訴人聞毅於上揭時、地，因想要在大陸淘寶買東西
    ，需用人民幣付款，故在網路上搜尋，尋找可兌換人民幣訊
    息，而注意到有表示可以幫別人儲值支付寶後，即在背包客
    棧留言後，進而與Line暱稱freedom之人對話，之後則依fre
    edom依照指示匯款至被告上開帳戶，嗣因freedom要求告訴
    人發一些支付寶的一些截圖給他，反覆幾次後，發現他是藉
    故推託，即要求他將新台幣退還，他就說會處理，要告訴人
    10分鐘後查帳，我說匯款是即時的不用等10分鐘，對方旋即
    將他自己的Line帳戶刪除，告訴人即報警處理之事實，業據
    告訴人於警詢、偵查及本院審理時指訴詳實，復有告訴人與
    背包客棧網站署名「joammaoscar」者刊登留言探詢提供人
    民幣尋人兌換新臺幣之內容、告訴人與freedom間Line通訊
    內容、網路匯款紀錄在卷足佐，此部分事實，堪予認定。
　㈡被告所辯案發當日係接受freedom委託表示因為暫時回不去上
    海，所以要請其代為支付上海房租，被告則找換匯人黃柔綾
    報價匯率後，由freedom將款項匯至被告上開帳戶後，被告
    隨即將款項匯至證人黃柔綾上開郵局帳戶，再由證人黃柔綾
    告知已將人民幣存入被告指定王飛的支付寶帳號（huang000
    000000@qq.com），被告再請王飛匯入freedom指定中國工商
    銀行上開帳戶乙節，核與證人黃柔綾於警詢證稱：我以交易
    金額調閱資料查出該客戶是我服務過的客人line暱稱「joej
    oejoe」，案發當日他要我付給賣家人民幣9,400，我以當日
    臺灣銀行公告匯率4.345(含這筆交易服務費），即9400*4.3
    45=臺幣40,843元，請他先轉帳予我郵政帳戶臺幣40,843元
    後，我再使用我支付寶轉帳到賣家支付寶「Mr.w-ang(*飞）
    」。我不認識joannaoscar、Freedom、Mr.w-ang(*飞）及王
    飛之客人或友人等（偵卷第101頁至第105頁）等語大致相符
    ，復有中國信託銀行交易明細、黃柔綾郵局帳戶交易明細、
    支付寶轉帳資料截圖及被告提出與王飛微信對話截圖足佐，
    可認被告於接受freedom請求，於收到匯入款項後，隨即將
    款項匯入證人黃柔綾郵局帳戶，再通知大陸友人將款項存入
    上開中國工商銀行帳戶乙節（本院卷二第55頁至第67頁），
    應可採信。
　㈢又經本院當庭勘驗告訴人聞毅與freedom（即檔案：「33745 
    」至「33757 」，共13個檔案）、證人黃柔綾與「joejoejo
    e」對話影音檔（即「line_oa_chat_210726_155152」、「l
    ine_oa_chat_210726_155202」，共2 個檔案），供告訴人
    聞毅當庭確認兩人是否為同一人，經本院勘驗前者語音檔案
    結果：「男性，台灣人，聲音較為低沈，無口音。」、後者
    語音檔案勘驗結果：「男性，台灣人，聲音較為上揚，無口
    音。」，業經告訴人聞毅於本院審理時表示沒有辦法確認上
    開聲音是否為同一人（本院卷二第40頁），而被告則明確指
    出告訴人聞毅對話者為freedom，即為當日與其對話之freed
    om，即為案發當日向其表示要換匯人民幣後要支付上海房租
    之人，而伊與freedom不同的地方在於被告的聲音比較稚氣
    。可認與告訴人聞毅接洽之freedom之人，與被告並非同一
    ，此有本院勘驗筆錄足參（本院卷二第39頁至第40頁）。再
    參以被告歷次所辯：1.於警詢供稱：我不知道被害人聞毅在
    網路背包客棧中用4萬2,958元向不詳網友購買人民幣，該不
    詳網友提供我的中國信託帳戶請他匯入帳戶的事，（freedo
    m）是我在107年的時候，在背包客棧上認識一名購買人民幣
    的網友，我有與他交易過，109年11月7日這位網友跟我說他
    急需繳交大陸房租，需要人民幣，因此就將4萬2,958元匯款
    至我的帳戶，收到款項後，我請大陸朋友幫我匯款人民幣9,
    400元房租給該不詳網友提供之指定帳戶（中國工商銀行：0
    000000000000000000)等語。2.被告於偵查中供稱：告訴人
    是遭第三方詐欺，我只有一個Line帳號（joejoejoe），也
    跟他被詐騙帳戶無關，我在背包客棧並沒有提供支付寶兌換
    。當天是freedom匯款到我上開帳戶，要我協助幫忙代匯人
    民幣到他的帳戶，但對方已經刪除我與他之間的對話記錄，
    我還有留存請我大陸朋友幫忙代匯的對話記錄等語。3.被告
    於本院供稱：案發當日是自稱freedom的男子表示要付大陸
    房租，請我幫他支付，所以我才去找換匯者黃柔綾報價後，
    跟freedom說匯率，之後他匯款到我上開帳戶，我隨即將款
    項匯款到換匯人黃柔綾郵局帳戶，換匯人黃柔綾有告訴我已
    經匯到我指定王飛支付寶帳戶，我再請王飛匯到freedom指
    定的銀行帳戶，因為freedom留言後馬上刪除，我只能提供
    我請大陸的友人王飛有匯款到freedom指定的銀行等語。綜
    上，可認被告於上開帳戶收到匯入款，隨即匯出予證人黃柔
    綾，且於王飛收款項後，依freedom指示匯入指定上開中國
    工商銀行帳戶，被告所辯尚符常情。況與告訴人聞毅連繫之
    人為freedom，並非被告（joejoejoe），且卷內且無資料顯
    示被告與freedom間有犯意聯絡及行為分擔，否則被告毋需
    於收款後，即將款項匯至證人黃柔綾上開郵局帳戶，再透過
    王飛的支付寶帳號huang000000000@qq.com收付款項後，再
    存入freedom所稱之中國工商銀行帳號之理。末查，至檢察
    官雖認為被告有犯罪所得總計為4萬2,958元，然此為金額雖
    為告訴人所匯入，但對被告而言，係為自稱為freedom之人
    匯入，被告亦依約匯出款項，自難認被告有惡意，且為被告
    之犯罪所得，仍不容其保有之情，即無依刑法第38條之1第1
    項前段規定宣告沒收，併依同條第3項規定，於全部或一部
    不能沒收或不宜執行沒收時，追徵其價額，附此敘明。
五、綜上所述，公訴人所舉各項證據方法，對被告與詐騙告訴人
    聞毅之自稱為freedom之人間，是否有單獨或共同涉犯詐欺
    尚有合理之可疑，此外並無其他積極證據，足以認定被告有
    上開詐欺犯行之超越合理懷疑之有罪確信；此外，本院復查
    無其他積極證據足資證明被告有公訴人所指之此部分犯行，
    揆諸前揭法條及說明意旨，且本於「罪疑唯輕」原則，自應
    認不能證明。
六、法條之適用：
    據上論斷，應依刑事訴訟法第301 條第1 項，判決如主文。
本案由檢察官游忠霖提起公訴，檢察官鄭雅方到庭執行職務。　
中　　華　　民　　國   111    年    6     月    29    日
                  刑事第十三庭  審判長法　官  鍾雅蘭 
                                      法　官　郭又禎
　　　　　　　　　　　　　　　        法　官　劉庭維　 
上正本證明與原本無異。 
如不服本判決應於收受送達後20日內向本院提出上訴書狀，並應
敘述具體理由；其未敘述上訴理由者，應於上訴期間屆滿後20日
內向本院補提理由書（均須按他造當事人之人數附繕本）「切勿
逕送上級法院」。告訴人或被害人如對於本判決不服者，應具備
理由請求檢察官上訴，其上訴期間之計算係以檢察官收受判決正
本之日期為準。 因疫情而遲誤不變期間，得向法院聲請回復原
狀。
                                      書記官  陳乃瑄
中　　華　　民　　國　　111 　年　　6 　　月　　30　　日